【裁判字號】    99,易,1799
【裁判日期】    991227
【裁判案由】    詐欺
【裁判全文】
臺灣臺中地方法院刑事判決              99年度易字第1799號
公  訴  人  臺灣臺中地方法院檢察署檢察官
被      告  黃清維
上列被告因詐欺案件，經檢察官提起公訴（99年度偵字第6705、
7819號），及移送併辦（臺灣臺中地方法院檢察署99年度偵字第
11894、13234號），本院判決如下：
    主    文
黃清維幫助意圖為自己不法之所有，以詐術使人將本人之物交付
，累犯，處有期徒刑伍月，如易科罰金，以新臺幣壹仟元折算壹
日。
    事    實
一、黃清維前因偽造文書案件，經臺灣板橋地方法院以93年度交
    簡字第838號判決判處有期徒刑3月確定，甫於民國98年9月1
    6日易科罰金執行完畢。詎猶不知悔改，明知個人在金融機
    構帳戶之存摺、提款卡、密碼係供帳戶名義人自己使用之重
    要理財工具，關係個人財產、信用之表徵，且可預見存摺、
    提款卡及密碼等資料如交付他人使用，極易被利用為與財產
    有關之犯罪工具，一般人取得他人存摺之目的在於取得贓款
    及掩飾犯行不易遭人追查，竟基於縱所提供之金融機構帳戶
    資料被作為詐欺取財之用，亦不違背其本意之不確定幫助犯
    意，於民國99年1月11、12日某時，在臺中市○○路與建成
    路口，同時將其設於中華郵政股份有限公司臺中大智郵局之
    帳號00000000000000號帳戶（下稱大智郵局帳戶）、玉山銀
    行大里分行之帳號0000000000000號帳戶（下稱玉山銀行帳
    戶）存摺、提款卡、密碼等物，交付真實姓名年籍不詳綽號
    「小李」之成年男子(下稱「小李」)，容任該人所屬之詐欺
    集團成員使用其帳戶以遂行詐欺取財犯罪。嗣「小李」所屬
    詐欺集團成員即共同意圖為自己不法之所有，為下列行為：
    (一)於99年1月14日18時許，撥打電話予徐德凌，佯稱徐德凌
    網路購物付款方式有誤，需依指示至提款機操作，致徐德凌
    陷於錯誤，依該詐欺集團成員指示，於同日18時47分許轉帳
    新臺幣（下同）15,238元至黃清維前開玉山銀行帳戶內；(二)
    在雅虎奇摩拍賣網站及露天拍賣網站上佯裝為網路賣家拍賣
    如附表所示商品，致如附表所示林宜燕、李宗霖、吳佩如、
    曾喜美、徐國慶等人均陷於錯誤下標買受，並依該詐欺集團
    成員指示，分別於附表所示時間，匯款至黃清維前開大智郵
    局帳戶內，上開款項均旋遭詐欺集團成員提領一空。嗣徐德
    凌、林宜燕、李宗霖、吳佩如、曾喜美、徐國慶匯款後發覺
    受騙，報警處理，始循線查悉上情。
二、案經林宜燕、吳佩如、曾喜美訴由臺北縣政府警察局永和分
    局暨桃園縣政府警察局中壢分局、臺中縣警察局霧峰分局報
    告臺灣臺中地方法院檢察署檢察官偵查起訴、併案，以及臺
    南市警察局第三分局報告臺灣臺南地方法院檢察署呈請臺灣
    高等法院檢察署核轉臺灣臺中地方法院檢察署檢察官偵查併
    案。
    理    由
一、按被告以外之人於審判外之陳述，雖不符前 4條之規定（即
    刑事訴訟法第159條之1至同條之 4），而經當事人於審判程
    序同意作為證據，法院審酌該言詞陳述或書面陳述作成時之
    情況，認為適當者，亦得為證據；當事人、代理人或辯護人
    於法院調查證據時，知有第159條第1項不得為證據之情形，
    而未於言詞辯論終結前聲明異議者，視為有前項之同意，刑
    事訴訟法第159條之5定有明文。查本院認定事實所憑之證據
    即證人徐德凌、林宜燕、李宗霖、吳佩如、曾喜美、徐國慶
    於警詢時之陳述及其他書證，雖均為審判外之陳述，而屬傳
    聞證據，惟本件當事人就此部分審判外之陳述，均未曾於言
    詞辯論終結前爭執其證據能力或聲明異議，本院審酌該等言
    詞或書面陳述作成之情況，並無非出於任意性或不正取供，
    或違法或不當情事，且客觀上亦無不可信之情況，堪認為適
    當，依刑事訴訟法第159條之5第 2項規定，均得作為證據，
    合先敘明。
二、訊據被告黃清維固不否認有於上揭時、地，同時將其所有之
    上開大智郵局、玉山銀行帳戶存摺、提款卡及密碼等資料交
    付「小李」之人，惟矢口否認有何上揭幫助詐欺取財犯行，
    辯稱：伊是看自由時報分類廣告而與「小李」接觸，因為辦
    理貸款，才把上開帳戶存摺、提款卡、密碼等資料交給「小
    李」，並交付2,000元聯徵費用，並無幫助詐欺之意，「小
    李」說要將帳面往來紀錄做好看，說若提款卡不給他，怕伊
    會把存入的錢領走，所以要求一併將簿子交付；「小李」電
    話為0000000000，伊當時把他的電話寫在一張名片背面，99
    年1月18日伊打電話向「小李」要回資料，但打不通，那天
    伊打很多通電話，下午6點至派出所報案，警察說先備案，
    叫伊打電話向郵局停用帳戶即可云云。經查：
  (一)上開大智郵局、玉山銀行帳戶均係被告申請設立，被告並於
    99年1月11、12日某時，在臺中市○○路與建成路口，同時
    將上開帳戶之存摺、提款卡及密碼等交付自稱「小李」之人
    等情，業經被告於本院供述明確，且有中華郵政股份有限公
    司臺中郵局99年2月8日中管字第0992100817號函、玉山銀行
    大里分行99年1月21日玉山大里字第0990120001號函暨檢附
    之大智郵局、玉山銀行帳戶開戶基本資料、立帳申請書及存
    款交易明細表等在卷可稽（見桃園縣政府警察局中壢分局中
    警分刑字第00997002117號警卷《下稱桃園中壢分局警卷》
    第9-11頁、臺中縣警察局霧峰分局中縣霧警偵字第00990001
    135號警卷《下稱臺中霧峰分局警卷》第14-20頁）。又被害
    人徐德凌、林宜燕、李宗霖、吳佩如、曾喜美、徐國慶等人
    遭以網路付款扣款方式錯誤、網路拍賣之方法詐騙後，先後
    於99年1月14日18時47分許及附表所示時間轉帳或匯款至上
    開大智郵局帳戶、玉山銀行帳戶內，旋遭提領一空乙節，亦
    據證人徐德凌、林宜燕、李宗霖、吳佩如、曾喜美、徐國慶
    於警訊時指證明確(臺中霧峰分局警卷第4-5頁、台北縣警察
    局永和分局北縣警永刑字第00990006227號警卷《下稱臺北
    縣永和分局警卷》第5-15頁、桃園中壢分局警卷第6-7頁)，
    並有奇摩網頁拍賣資料4紙、網路拍賣資料3張、國泰世華銀
    行存摺交易明細資料(徐德凌部分)、郵政自動櫃員機交易明
    細表(林宜燕部分)、郵政國內匯款執據(李宗霖部分)、玉山
    銀行交易明細資料(吳佩如部分)、合作金庫銀行自動櫃員顧
    客交易明細表（徐國慶部分）及上開大智郵局、玉山銀行帳
    戶存款往來明細表可稽(臺中霧峰分局警卷第9 -10頁；臺北
    縣永和分局警卷第17頁、22-25、28、36、42-44頁；桃園中
    壢分局警卷第8頁)，被告對此亦未表爭執，堪認上開證人證
    述遭詐騙之情節應屬可信，是被告所有之大智郵局帳戶、玉
    山銀行帳戶確為詐騙集團所使用，堪以認定。
  (二)按刑法上之故意，分為直接故意（確定故意）與間接故意（
    不確定故意），「行為人對於構成犯罪之事實，明知並有意
    使其發生者」為直接故意；「行為人對於構成犯罪之事實，
    預見其發生而其發生並不違背其本意者」為間接故意。而間
    接故意與有認識的過失之區別，在於二者對構成犯罪之事實
    雖均預見其能發生，但前者對其發生並不違背其本意，後者
    則確信其不發生。茲查，自政府開放金融業申請設立後，金
    融機構大量增加，一般人申請銀行活期存款帳戶極為容易且
    便利，未設有嚴格之資格限制，除非銀行活期存款帳戶使用
    人欲將銀行活期存款帳戶充作犯罪之用，否則對一般充作正
    常使用之銀行活期存款帳戶，並無刊登報紙，假借名義，加
    以大量收購之必要，此乃人民均知之常識。且邇來利用電話
    或報紙刊登廣告詐欺取財之犯罪類型層出不窮，該等犯罪多
    數均係利用人頭帳戶作為出入帳戶，並經媒體廣為披載，此
    應為一般人本於一般認知能力所易於意會者，凡對社會動態
    尚非全然不予關注者均能知曉。本件被告行為時已滿54歲，
    為成年智力成熟之人，於本院自承為高工畢業，曾從事水電
    技工、保全公司電機員等工作，亦曾向玉山銀行申請辦理貸
    款等情（本院卷第20頁），其自有一定之社會經驗、閱歷，
    而具一般之智識程度，且於本院供陳曾聽聞報章媒體報導犯
    罪集團拿取帳戶犯罪之事，對於上開各情自有認識，其預見
    及此，卻猶交付上開金融卡等物，足徵此等犯罪之發生並不
    違背其本意。
  (三)被告雖以前詞為辯，惟查：
  1.關於被告為辦理貸款而將上開大智郵局、玉山銀行帳戶資料
    交付「小李」乙節，被告於99年2月22日、99年3月14日、99
    年3月18日警詢時均供稱：係以手機與對方聯繫，但號碼忘
    記了等語（臺北縣永和分局警卷第2頁、臺南市警察局第三
    分局南市警三刑字第09943212330號警卷《下稱臺南市第三
    分局警卷》第1頁背面、臺中霧峰分局警卷第2頁）；另於偵
    查中雖供述：其係以手機與對方聯絡，對方電話只記得前4
    碼是0910等語（99年度偵字第7819號卷第9頁背面），惟經
    檢察官調閱被告持用之0000000000號行動電話門號自99年1
    月10日至同年月20日雙向通聯紀錄，發現並無與門號0910電
    話通之事實後，復於本院改稱：小李電話是0000000000，但
    自已是以何支電話與之聯絡己經忘記等語，衡之被告於警詢
    時自陳其於99年1月18日接獲玉山銀行通知被列為警示帳戶
    即知遭詐騙，衡情自知應將與詐騙集團人員連絡之相關資料
    、訊息妥為保存，乃被告於相隔約1個月製作警詢筆錄時，
    竟完全無法提出報紙廣告及與對方聯絡之電話資料，實有違
    一般事務管理之常情，且關於其所欲借貸款項之金額、利息
    等節，被告於準備程序時供稱：伊說貸款10萬到30萬元，利
    息分7年，看金額，若30萬元就要10年，20萬就7年，10萬元
    就5年，一個月繳5,000元本利等語，嗣於審理時則稱：信用
    貸款，能借就是30萬，不然就20萬也可以，利息月付4、5千
    元等語，可知其並未與對方商訂一定之貸款條件，則所辯係
    為辦理貸款而交付系爭帳戶資料予「小李」，是否真實，已
    有可疑。
  2.一般人委託銀行、私人或代辦貸款公司辦理貸款時，通常僅
    須交付自己之身分資料或信用資料（例如：工作證明、存摺
    影本、薪資收入證明等）予對方轉交貸款銀行審核信用狀況
    及核准貸款額度，且會於申辦貸款之際，於作為存款證明之
    帳戶內，留有相當數額之存款，俾供銀行審核時，信任其有
    還款能力或工作能力，而可順利核准貸款，此為事理之常。
    而本件被告交付上開大智郵局、玉山銀行帳戶時，前者僅有
    餘額694元，後者則有869元，有系爭帳戶交易明細表可稽。
    被告復自承其曾向玉山銀行申請貸款遭拒，被告既知以其個
    人條件向金融機構申請貸款已無法獲准，則何能相信真實姓
    名年籍不詳、來歷不明之「小李」僅憑其並無相當存款數額
    之存摺，即能為其申辦貸款？況且，單純辦理信用貸款，並
    不須併同交付提款卡及密碼，貸款者如將提款卡及密碼一併
    交付他人，難保不為代辦公司或人員於銀行撥款後侵吞入己
    ，而被告在未要求對方提供真實年籍之證件資料或提供擔保
    之情形下即行交付系爭帳戶資料，所辯係為辦理貸款而交付
    ，顯與一般社會經驗法則及交易常規相違。
  3.再者，縱被告於本院所稱：「小李」說辦理貸款必須幫忙做
    資料等語係屬真實，則被告與該自稱「小李」之男子豈非欲
    以虛偽存提往來紀錄美化帳面，據以向金融機構詐騙貸款？
    「小李」既已明示欲以此不法手段向他人施詐，被告主觀上
    顯已對於「小李」向其索求帳戶之動機及目的為不法有所認
    識，縱使如此，被告仍將上開帳戶之存摺、提款卡及密碼交
    付「小李」，則其主觀上顯具有縱使「小李」於取得該等帳
    戶資料後，自行或轉交他人持以實施犯罪，作為詐騙被害人
    匯款之用，亦不違背其本意之不確定故意至明。被告僅依報
    紙之廣告，在不知對方真實姓名、公司地址，即交付攸關個
    人財產、信用表徵之帳戶資料辦理貸款，實已偏離一般合理
    之社會情狀，已足以啟人疑竇，是由被告前揭交付系爭帳戶
    資料之情形觀察，與一般之常情不符，縱認被告係於閱報後
    基於貸款目的而交付上開帳戶資料，亦無從據此為有利被告
    之認定，所辯主觀上無幫助犯意之託詞，無足採信。
  4.被告雖另辯以：伊有於99年1月18日下午6點至6點半至國光
    派出所備案云云。姑不論經臺中縣警察局霧峰分局國光派出
    所查詢電腦報案系統及上開時段之員警工作紀錄簿，均查無
    被告所指之報案紀錄存在，有該分局99年7月7日中縣霧警偵
    字第0990012824號函暨檢附之職務報告、警政署E化受理報
    案系統查詢單及工作紀錄簿各1份可參。況本件縱認被告確
    有如其所稱之報案事實，然其於交付系爭帳戶資料予「小李
    」之人時，主觀上顯有幫助詐欺之不確定故意，既如前述，
    亦無足僅以其事後有報警之舉措，即為有利於被告之認定，
    所辯自無可採。
  (四)綜上所述，被告前揭所辯，僅係事後卸責之詞，不足採信，
    本件事證明確，被告幫助詐欺取財犯行已堪認定，應依法論
    科。
三、論罪科刑之理由：
  (一)被告黃清維僅提供系爭帳戶之存摺等物予他人供詐欺取財使
    用，並無證據證明其有參與詐欺取財之行為，或有與本案詐
    欺取財之詐騙之人有詐欺之犯意聯絡，是被告基於幫助之意
    思，參與詐欺取財構成要件以外之行為，為幫助犯。核被告
    所為，係犯刑法第30條第1項前段、第339條第 1項之幫助詐
    欺取財罪。又詐欺取財集團成員間就前開詐欺取財犯行，各
    有犯意聯絡及行為分擔，固均各為共同正犯，惟幫助犯係從
    犯，從屬正犯而成立，刑法上既無「共同幫助」之情，則被
    告所為之前揭幫助詐欺取財犯行，當亦無「幫助共同」之可
    言（司法院廳刑一字第一一○四號函亦同此見解），附此
    敘明。
  (二)被告幫助他人犯詐欺取財罪，係幫助犯，爰依刑法第30條第
    2 項規定減輕其刑。
  (三)被告同時交付上開大智郵局，玉山銀行帳戶之存摺、提款卡
    及密碼予「小李」所屬詐欺集團成員使用，係以一幫助詐欺
    取財行為致使徐德凌、林宜燕、李宗霖、吳佩如、曾喜美、
    徐國慶等被害人受騙，同時侵害多數人之財產法益，屬一行
    為觸犯數罪名之想像競合犯，應依刑法第55條前段規定，從
    一幫助詐欺取財罪處斷。檢察官雖僅就被害人林宜燕、李宗
    霖、吳佩如、曾喜美、徐國慶遭詐騙部分起訴，惟被害人徐
    德凌部分因與該部分有想像競合犯之裁判上一罪關係，為起
    訴效力所及，並經臺灣臺中地方法院檢察署檢察官以99年度
    偵字第13234號併案審理，本院自得併予審究，附此敘明。
  (四)被告有如犯罪事實欄所示之有期徒刑執行完畢情形，有卷附
    臺灣高等法院被告前案紀錄表可按，其於5年以內故意再犯
    本案有期徒刑以上之罪，為累犯，應依刑法第47條第1項規
    定加重其刑。
  (五)爰審酌被告前有懲治盜匪條例、詐欺、公共危險、偽造文書
    等前案紀錄，有臺灣高等法院被告前案紀錄表1份附卷可稽
    ，素行不佳，其不顧交付個人金融帳戶予他人可能淪為詐欺
    集團或個人犯罪之工具，便於財產犯罪者實施詐欺取財，同
    時使詐欺取財之正犯得以隱匿，難於追查，助長詐財犯罪之
    氣焰，及本案經認定之被害人為6人，遭詐騙之金額共計61,
    038元，暨被告犯後未能坦認犯行，且未與被害人和解之態
    度等一切情狀，量處如主文所示之刑，並諭知易科罰金之折
    算標準，以示懲儆。
據上論斷，應依刑事訴訟法第299條第1項前段，刑法第30條、第
339條第1項、第47條第1項、第55條前段、第41條第1項前段，刑
法施行法第1條之1第1項、第2項前段，判決如主文。
本案經檢察官張國強到庭執行職務。
中    華    民    國    99    年    12    月    27    日
                刑事第十四庭  審判長法  官  林美玲
                                    法  官  許月馨
                                    法  官  何世全
以上正本證明與原本無異。
如不服本判決應於收受判決後10日內向本院提出上訴書狀，並應
敘述具體理由；其未敘述上訴理由者，應於上訴期間屆滿後20日
內向本院補提理由書（均須按他造當事人之人數附繕本）「切勿
逕送上級法院」。
                                    書記官  黃珮華
中    華    民    國    99    年    12    月    27    日
 附表
┌──┬───┬──────┬──────┬──────┬─────┐
│編號│被害人│販賣商品內容│匯款日期    │匯款地點    │匯款金額  │
├──┼───┼──────┼──────┼──────┼─────┤
│一  │林宜燕│COACH小花零 │99年1月15日 │宜蘭市○○路│1,200元   │
│    │      │錢包1個     │13時42分    │32之30號宜蘭│          │
│    │      │            │            │東港郵局自動│          │
│    │      │            │            │櫃員機      │          │
├──┼───┼──────┼──────┼──────┼─────┤
│二  │李宗霖│SONY廠牌U10 │99年1月15日 │臺南市安南區│8,000元   │
│    │      │手機1支     │16時42分    │國安街8號海 │          │
│    │      │            │            │佃郵局38支局│          │
├──┼───┼──────┼──────┼──────┼─────┤
│三  │吳佩如│LV皮包1只   │99年1月15日 │臺北縣永和市│10,000元  │
│    │      │            │16時55分    │永和路之玉山│          │
│    │      │            │            │銀行自動櫃員│          │
│    │      │            │            │機          │          │
├──┼───┼──────┼──────┼──────┼─────┤
│四  │曾善美│數位相機1台 │99年1月15日 │桃園縣中壢市│4,000元   │
│    │      │            │21時15分    │興平路52號5 │          │
│    │      │            │            │樓之住處，使│          │
│    │      │            │            │用網路ATM方 │          │
│    │      │            │            │式匯款      │          │
├──┼───┼──────┼──────┼──────┼─────┤
│五  │徐國慶│SONY牌筆記型│99年1月15日 │於不詳地點之│22,600元  │
│    │      │電腦1台     │11時許(起訴 │合作金庫銀行│          │
│    │      │            │書誤為1月14 │自動櫃員機  │          │
│    │      │            │日21時許)   │            │          │
└──┴───┴──────┴──────┴──────┴─────┘

司法院資訊處製作；財團法人民間司法改革基金會備份。
